台灣高等法院民事判決　九十一年度再易字第四一號
　　　再　審原告　　甲○○
　　　再　審被告　　乙○○
右當事人間給付買賣價金事件，再審原告對於中華民國九十一年四月三日本院九十年
度上易字第一五五號確定判決提起再審，本院判決如左：
      主      文
再審之訴駁回。
再審訴訟費用由再審原告負擔。
      事實及理由
一、再審原告起訴主張：本院九十年上易字第一五五號確定判決（簡稱本院原確定判
    決）命再審原告應給付再審被告新台幣（下同）四十五萬六千七百五十元及法定
    利息，惟該判決有以下之再審事由：(一)民事訴訟法第四百九十六條第一項第一款
    適用法規顯有錯誤：本院原確定判決以再審原告交付系爭坐落新竹縣寶山鄉○○
    ○段雞油凸小段二五八之一、二五八之三地號土地予上訴人使用，乃足使土地所
    有權之行使受到限制之處分行為，因再審原告就系爭土地之使用權，並無處分權
    者，致該土地交付使用之行為為無權處分行為，依民法第一百十八條第一項之規
    定，因未得土地所有權人即訴外人王慶運之承認而不生效力，再審原告對再審被
    告就系爭土地使用權之買賣，因可歸責於己之事由陷於給付不能，是依民法第二
    百二十六條、二百五十六條規定，上訴人自得解除系爭六十七坪土地之買賣等語
    ，為其論據，惟按土地之交付使用乃一事實行為，一經交付占用即完成，不因土
    地所有權人不為同意而使占用變成非占用，故民法第一百十八條第一項所規定之
    無權處分，其中所指處分，必限於法律上之處分行為，不包括事實上之處分，故
    原確定判決適用法規顯有錯誤。(二)民事訴訟法第四百九十七條就足以影響判決之
    重要證物漏未斟酌：1.原確定判決漏未審酌再審原告於所提出鈞院八十九年度上
    易字第三五三九號刑事判決及新竹地院八十九年度易字第一四八號刑事判決中引
    述，証人林騰鑑於上述刑事案件第一審所為關於系爭土地已於八十四年間，經再
    審原告之父買回，並將土地使用同意書收回等語之證述，蓋此可證明系爭土地雖
    經再審原告之父何江連生前於七十七年間出售予訴外人林騰鑑，係基於與王慶運
    之合夥關係而經手賣出，所得亦經合夥人分配完成，但嗣於八十四年間再向林騰
    鑑買回時，係再審原告之父自己出資獨立取得土地使用權，再審原告之父自己買
    受後再予轉賣，自不生原確定判決所認「無權處分」之問題。2.系爭土地所有人
    王慶運於上開刑事案件偵訊出庭時承認系爭土地使用同意書為真，業經再審原告
    於前審提出筆錄為証，原確定判決不僅漏未審酌，並誤認王慶運多次到庭不承認
    云云，亦有錯誤。至就本案部分則主張再審被告係向再審原告購買系爭土地之使
    用權，非所有權。而再審原告之父於八十四年間向訴外人林騰鑑獨自買回土地使
    用權並取回債權證明文件後，經再審原告繼承，再審原告再將之轉售與再審被告
    屬有權處分，並無給付不能之問題，又再審原告將系爭土地交予再審被告占用，
    且使其持有債權証明文件即土地使用權同意書，給付義務業已履行完成。並聲明
    ：(一)本院九十年上易字第一五五號判決廢棄；(二)右廢棄部分，再審被告之上訴駁
    回。
二、再審被告則以：再審原告爭執其對系爭土地有使用權可出售，並非無權處分一事
    乃事實認定之問題，並非法律適用問題，是縱再審原告認本件其有使用權可出售
    ，係原確定判決認定有誤，亦非適用法規顯有錯誤。況再審原告基於讓與使用權
    之意思，而將系爭土地交付予再審被告占有使用，即生法律上權利讓與之效果，
    此由民法第九百四十六條第二項準用第七百六十一條第二項規定，及四十八年台
    上字六一一號判例意旨即可知，且此足使土地所有權之行使受到限制，是本件基
    於使用權買賣而讓與交付系爭土地予再審被告占有使用之行為，確係法律上之處
    分行為（即物權行為），而再審原告就本件並無處分之權，原確定判決始適用民
    法第一百十八條規定，是原確定判決適用民法第一百十八條亦無錯誤。又縱認原
    確定判決有再審原告所指適用民法第一百十八條錯誤情形，然此事由並非絕對之
    再審事由，須視其是否影響判決結果。而本件出售系爭土地使用權乃債權讓與行
    為，則本件再審原告所為即屬準物權行為，其未經土地所有人王慶運之同意即讓
    與系爭土地之使用權，仍屬無權處分，足見此並不影響原確定判決結果。另就再
    審原告所稱原確定判決漏未斟酌證人林騰鑑在刑事案件之證詞，查刑事案件審理
    時，林騰鑑僅述明當初係何江連出面處理退款事宜，並不知何人出錢，足見其供
    述無法直接證明何江連有單獨出資買回使用權。是原確定判決斟酌林騰鑑之供述
    後，仍認再審原告並無使用權，且縱認原確定判決漏未斟酌其供述，亦顯可知縱
    予以斟酌，仍不會影響本件判決之結果。故再審原告所提再審事由均不成立等語
    資為抗辯。並聲明：駁回再審原告之訴。
三、再審原告以：原確定判決將土地交付使用之事實行為，誤認為民法第一百十八條
    第一項之無權處分行為，而有適用法規顯有錯誤之再審事由。惟按「所謂適用法
    規顯有錯誤者，不包括漏未斟酌證據及認定事實錯誤之情形在內」，最高法院著
    有六十三年台上字第八八○號判例；又「民事訴訟法第四百九十六條第一項第一
    款所謂適用法規顯有錯誤，係指確定判決就事實審法院所確定之事實適用法規顯
    有錯誤而言。其適用法規顯有錯誤之內容，應包括確定判決顯有消極的不適用法
    規及積極的適用不當兩種情形在內，至事實審法院認定事實錯誤，調查證據欠周
    或判決不備理由，雖得於判決確定前據為提起上訴之理由，究與適用法規顯有錯
    誤有別，當事人不得據以提起再審之訴」，最高法院八十年度台再字第六四號判
    決可供參考（同院六十三年度台上字第八八○號判決、七十一年度台再字第二○
    九號判決、七十二年度台再字第一二五號判決、七十八年度台再字第五一號判決
    、七十八年度台再字第一三一號判決亦採相同見解）。按無權利人就權利標的物
    所為之處分，經有權利人之承認始生效力，民法第一百十八條第一項定有明文。
    次按民法上所謂給付不能，係指依社會觀念，其給付已屬不能者而言。出賣他人
    土地之使用權，倘出賣人未能取得該土地所有權而交付土地，或使買受人合法取
    得該土地占有使用之權利，則其交付土地於買受人使用之義務，即屬不能給付。
    本院前審所認定之事實為：再審被告向再審原告買受系爭二五八之一及二五八之
    三地號土地之使用權，已依約交付買賣價金九十一萬三千五百元，嗣經再審原告
    退還四十五萬六千七百五十元，再審原告雖已於八十四年四月間，將系爭六十七
    坪土地點交予上訴人，並將土地使用權同意書交付再審被告，但因系爭土地乃訴
    外人王慶運所有，再審原告又未因繼承取得其父何江連所受代為處分系爭土地使
    用權之委任關係，故再審原告上開土地點交再審被告使用之行為，乃「無權處分
    」，且訴外人王慶運並不承認再審原告上述無權處分行為等情，認為再審原告出
    賣土地使用權而點交土地之無權處分行為對王慶運不生效力，並認再審原告因無
    權處分，對再審被告所負「移轉系爭土地之使用權」、「交付系爭土地」之義務
    ，即陷於給付不能等情，再適用民法第二百五十九條、第一百七十九條規定結果
    ，再審原告應負返還買賣價金四十五萬六千七百五十元，及法定遲延利息之責（
    見本院原確定判決事實欄第四項、第五項）。再審原告是否「無權處分」？係屬
    「事實認定」。「事實認定」不生適用法規顯有錯誤之問題。本院原確定判決依
    「認定之事實」（無權處分，即無「移轉系爭土地使用權」、「交付系爭土地」
    之權限）適用「法律」（民法第二百五十九條、第一百七十九條之法律規定）並
    無「顯有錯誤」之情形，再審原告以前開事由主張「適用法規顯有錯誤」，與該
    款規定之要件不合，為無理由。又土地使用權乃對土地所有人得據以主張之債權
    ，土地使用權之讓與即債權之讓與行為，核其性質屬準物權行為，而民法第一百
    十八條所謂處分行為，則係指直接使權利移轉、變更、增加負擔及消滅之行為而
    言，物權行為及準物權行為均包括於內。本件兩造間就系爭二五八之一、二五八
    之三地號土地之使用權為買賣，雖如再審原告所言，土地點交予再審被告占有使
    用為一事實行為，但兩造買賣契約之目的，除土地使用之現實點交占有外，更在
    將系爭土地之使用權移轉予再審被告，原確定判決就此亦予指明，而此土地使用
    權之移轉，因係債權讓與之準物權行為，當然即屬民法第一百十八條所謂之處分
    行為，則原確定判決認定兩造間就系爭土地使用權之移轉依民法第一百十八條第
    一項規定，其效力不及於訴外人王慶運，其用語「交付土地予上訴人（按即再審
    被告）使用之行為」，用語雖不精確，但綜觀本院原確定判決事實欄第四項、第
    五項之記載，其真意係指「移轉系爭土地使用權」、「交付系爭土地」，其適用
    法規亦無顯有錯誤之情形，附予敘明。
四、再審原告復以本院前審就足影響於判決之重要證物，即證人林騰鑑與王慶運在刑
    事案件之證詞，漏未斟酌。惟按民事訴訟法第四百九十七條所規定之「就足影響
    於判決之重要證物漏未斟酌」，係指第二審言詞辯論終結前，已經存在並已為聲
    明之證據，第二審確定判決未調查，且未於判決理由中說明其無調查、斟酌之必
    要或雖經調查而未於判決中斟酌者而言。如原確定判決對於該項證物，認係不必
    要或有不足採信之情形，或該證物無關重要，縱經斟酌亦與確定判決無影響者，
    仍不得據為再審之理由。經查：(一)原確定判決理由欄第三項載明，本院前審已調
    閱台灣新竹地方法院檢察署八十八年度偵字第三八○八號甲○○被訴詐欺案全卷
    （含台灣新竹地方法院八十九年度上易字第三五三九號及本院八十九年度易字第
    一四八號卷等），表示本院前審已斟酌證人林騰鑑及王慶運分別在前開刑事案件
    偵查及第一審審理時之證詞，惟仍認再審原告之父僅受土地所有人王慶運委任代
    為處理土地使用權之處分事宜，並未擁有系爭土地使用權之處分權限；且土地所
    有人亦不承認再審原告轉讓土地使用權之處分行為，故再審原告主張原確定判決
    漏未斟酌此項證物云云，應非屬實。(二)證人林騰鑑雖曾於前開刑事案件第一審中
    到庭證稱：七十七年間有向再審原告之父何江連購買系爭土地，並取得使用權同
    意書，嗣於八十四年間又將土地及使用權同意書還給何江連，何江連並退還錢等
    語（見台灣新竹地方法院八十九年度易字第一四八號刑事判決，本院再審卷第三
    十一頁），但其亦證稱：土地買賣事宜均僅與何江連接洽，未與王慶運接洽過，
    不清楚何江連是自己或幫別人賣土地一事等情，此有再審原告所提台灣新竹地方
    法院上開刑事案卷八十九年七月十九日訊問筆錄在卷可參（見本院再審卷第一０
    一頁）。林騰鑑既不知七十七年間其向何江連買受土地，實際上係何江連代土地
    所有人王慶運所為之處分，自亦不知八十四年間退還何江連土地時，究竟係何江
    連代土地所有人王慶運接受土地之退還而買回，抑或何江連自己買得土地使用權
    。是故，縱原確定判決就林騰鑑於刑事案件之證詞予以斟酌，該證物亦不足以證
    明八十四年間再審原告之父何江連確實係以自己之名義及資金，買得系爭土地之
    使用權，其結果仍不得推認再審原告之父有取得任意處分系爭土地使用權之事實
    ，從而，亦不足影響原確定判決關於「再審原告之父先前受土地所有人王慶運委
    任，代為處分系爭土地之委任關係已因再審原告之父死亡而消滅，嗣再審原告再
    將土地使用權出賣轉讓再審被告，仍屬無權處分」之認定，故證人林騰鑑之證詞
    ，並非重要證物。(三)另證人王慶運於前述刑事案件中，在台灣新竹地方法院檢察
    署偵查程序中所證，僅承認系爭土地使用同意書乃經其蓋章為真正，並未積極承
    認再審原告將系爭土地使用權轉讓再審被告之處分行為，此觀再審原告提出之偵
    訊筆錄即可得知（見本院再審卷第三十四頁背面）。故證人王慶運於刑事偵查程
    序中之證詞，並未如再審原告所主張，已得王慶運之承認云云。至系爭土地使用
    同意書之真正，原確定判決不僅未予以否認，甚至採為認定兩造間買賣係土地使
    用權，非所有權買賣之證據，以及土地所有權人王慶運與再審原告之父何江連間
    乃土地使用權代為處分之委任關係之證據（見原確定判決理由欄第三、四項），
    故再審原告主張原確定判決未斟酌之證人王慶運之證詞，尚有誤會。且此項證據
    亦非重要證據，亦不足影響判決中關於再審原告無權處分土地使用權，土地所有
    人王慶運不承認此處分因而對王慶運不生效力之認定。要之，再審原告主張原確
    定判決漏未斟酌另案刑事判決裡引述證人林騰鑑與王慶運之證詞等兩項證物，認
    有民事訴訟法第四百九十七條之事由云云，提起再審，亦無理由，應予駁回。
五、綜上所述，再審原告以原確定判決有適用法規顯有錯誤及就足影響於判決之重要
    證物漏未斟酌為由，提起再審之訴，為無理由，應予駁回。
六、本件事證已臻明確，兩造其餘攻擊、防禦方法及所舉證據，無礙勝負之判斷，爰
    不一一論列，附此敘明。
七、據上論結，本件再審之訴為無理由，依民事訴訟法第七十八條，判決如主文。
中　　　華　　　民　　　國　　九十一　　年　　　十　　　月　　二十九    日
                                民事第十二庭
                                    審判長法  官　林  丁  寶
                                    　　　法  官　陳  博  享
                                    　　　法  官　林  恩  山
右正本係照原本作成。
不得上訴。
中　　　華　　　民　　　國　　九十一　　年　　　十　　　月　　三十      日
  　　　　　　　　　　　　　　　　　　　　書記官  周  淑  靜
